臺灣高等法院臺中分院民事判決　九十三年度上字第二六九號
　　　上　訴　人　乙○○
　　　被　上訴人　甲○○
右當事人間損害賠償事件，上訴人對中華民國九十三年八月六日臺灣臺中地方法院九
十二年度訴字第三０五六號第一審判決提起上訴，本院於九十三年十一月三十日言詞
辯論終結，判決如左：
    　主　　　文
原判決關於命上訴人應將如原判決附表所示之道歉啟事刊登於中國時報、聯合報或自
由時報擇一之第一版報頭下高七公分、寬五公分之版面壹日部分、及訴訟費用之裁判
均廢棄。
右廢棄部分，上訴人應將如原判決附表所示之道歉啟事刊登於中國時報、聯合報或自
由時報中部版擇一，以高七公分、寬五公分之版面壹日。
上訴人其餘上訴駁回。
第一、二審訴訟費用由被上訴人負擔百分之九十四，餘由上訴人負擔。
      事實及理由
一、被上訴人起訴主張：上訴人自民國九十年五月間，分別向臺中市政府及監察院寄
    發陳情狀，誣指被上訴人有挪用臺中市省三國民小學（以下簡稱為省三國小）員
    工消費合作社款項情事，經臺中市政府政風室會同社會局、教育局及警察局進行
    調查結果，被上訴人並無任何挪用省三國小公款情形，政風人員於九十年九月十
    日於該校工作會報中就臺中市政府調查結果提出報告時，上訴人於當場表示該檢
    舉信函係其所為，被上訴人始知本件誣告係上訴人所為，且上訴人直至九十二年
    十一月十八日止，仍陸續寄發信函誣指被上訴人有挪用省三國小合作社公款情事
    ，造成被上訴人之名譽與精神上均受有莫大之傷害，上訴人上開妨害名譽之誣告
    犯行，業經被上訴人提起自訴，經鈞院以九十一年度上訴字第二九○號判處有期
    徒刑三月，緩刑二年在案。爰依民法第一百八十四條第一項、第一百九十五條第
    一項規定，請求判決：(一)上訴人應給付被上訴人新台幣（下同）五百萬元，及自
    起訴狀繕本送達翌日起至清償日止，按年息百分之五計算之利息。(二)上訴人應於
    中國時報、聯合報或自由時報第一版下半頁半版刊登：「本人因誣告甲○○『挪
    用省三國小員生消費合作社公款』，嚴重影響其名譽，特此登報向甲○○道歉，
    道歉人乙○○」，並刊登臺灣高等法院臺中分院九十一年度上訴字第二九○號判
    決主文一日。(三)聲明第一項，願供擔保，請准宣告假執行等語。
二、原審判決：(一)上訴人應給付被上訴人三十萬元，及自九十二年十一月二十日起至
    清償日止，按年息百分之五計算之利息，並准許被上訴人假執行、及於上訴人供
    擔保後得免為假執行，及駁回被上訴人其餘之訴暨假執行之聲請；(二)上訴人應將
    如原判決附表所示之道歉啟事刊登於中國時報、聯合報或自由時報擇一之第一版
    報頭下高七公分、寬五公分之版面壹日。上訴人不服原判決，提起本件上訴。被
    上訴人對原判決並未上訴，則其敗訴部分已告確定。
三、被上訴人於本院聲明，求為判決：上訴駁回。
    並補充陳述稱：
    上訴人向台中市政府及監察院等單位檢舉被上訴人挪用員生消費合作社公款，而
    到校稽查發現學校同仁有婚喪喜慶禮金向該社借貸，事後雖有歸還，惟不合規定
    等缺失。上訴人服務本校三十九年，亦為該社理事，應知本校教職員工遇有婚喪
    喜慶，依互助辦法皆於薪津統一扣送以示慶弔，若不及扣薪，則由人事單位簽核
    由該社墊借，俟發薪後扣還，此為各校通例，被上訴人從未參與該社之業務，上
    訴人空言泛指，為狡辯之詞。被上訴人於九十年二月十五日向朱耀借貸七十萬元
    ，乃純係私人借貸，且已歸還，業經朱耀光所肯認，復查該社所有帳冊，亦無該
    七十萬元進出之記載。於九十年六月四日本校之工作會報記錄未曾有任何人提到
    挪用公款之事，據來校查合作社帳目之政風、社會局、教育局等官員亦於原審表
    示基於公務秘密，不曾告知任何人是何人檢舉及事先亦無公文到學校等語，故被
    上訴人於九十年九月十日始知悉上訴人係檢舉之人，故至九十二年九月五日起訴
    時止，本件請求權尚未罹於時效消滅。又台中市政府於九十年五月三十日到校查
    帳相當仔細，證人王海捷亦稱因其係政風人員，均有全程陪同，該社所有之帳簿
    冊即以該社為名義之三信商業銀行進化分行活期存款存摺及支票往來簿存摺，帳
    號分別為00－0－0000000號及00－0－0000000號，均有逐
    筆查核，並無上訴人所指之內外帳，上訴人之辯解，實非事實等語。
四、上訴人則以：其確有寄發陳情函及檢舉函，分別向臺中市政府、監察院等機關檢
    舉被上訴人挪用省三國小合作社公款情事，雖被上訴人對上訴人提起誣告自訴，
    惟第一審判決上訴人無罪，上訴人並無誣告情事。且縱認上訴人有誣告情事，則
    以被上訴人於九十年二月二十七日即寫報告書提出予臺中市政府，指述上訴人誣
    告情事，足見；被上訴人於九十年二月二十七日前即已知上訴人曾向臺中市政府
    等單位提出陳情一事，並非於九十年九月十日始知悉，被上訴人遲至九十二年九
    月五日始提起本件侵權行為損害賠償訴訟，其侵權行為損害賠償請求權，已罹於
    民法第一百九十七條第一項所規定之二年消滅時效，被上訴人自不得再為本件請
    求等語置辯。
五、上訴人於本院聲明，求為判決：
    (一)原判決不利於上訴人部分廢棄。
    (二)右廢棄部分，被上訴人於第一審之訴及其假執行之聲請均駁回。
    並補充陳述稱：
    臺中市政府等相關單位到校稽查後，確有發現員生消費合作社之款項有私人借支
    、及未依規定以發票核銷等缺失，雖未有直接證據可證被上訴人確有挪用公款，
    惟被上訴人為該校校長，帳目有上開之缺失，難謂與其無關。又證人朱耀光於原
    審結証稱：未於餐敘中提及被上訴人有向該合作社借款等語，惟於鈞院九十三年
    度易更字第一四號誹謗刑事案件中証稱：於九十年二月十五日因被上訴人急需用
    錢，其想化解兩造之不愉快，找來同事張碧彩欲向上訴人周轉，當日其從存款帳
    戶內提領七十萬元交由張碧彩，請張女告知被上訴人是向上訴人所借，並要張女
    送到台中市第六信用合作社水湳分社，惟嗣後雙方化解不成，其心裡不舒服，才
    向前校長翟劍秋提及等語；而被上訴人於原審亦稱：有找張碧彩表示急需錢，請
    張女找人借貸，雖無指明要向上訴人借錢，惟借錢目的係因急需兌現一張支票，
    嗣上訴人與張碧彩約在六信水湳分社，張女未提及向誰所借，只說朱主任想辦法
    的，可證上訴人辯稱：被上訴人因上開事由向朱耀光借款一事，並非空穴來風，
    原審就此事並未詳為調查；另上訴人所有陳情書函均有具名，相關單位自八十九
    年起即陸續前來稽查上訴人陳情之事，被上訴人身為校長，經營校內所有事物，
    自應知悉上訴人所為陳情之事，被上訴人稱於九十年九月十日工作會報時，因上
    訴人自承所有之陳情均係上訴人所為後，始知妨害名譽之人為上訴人等語，顯非
    事實，因上訴人早於九十年六月四日學校晨報中即已有報告，被上訴人早於該時
    即已知悉，亦有上訴人九十年七月二十六日所寄發之申訴書可參，依民法第一百
    九十七條之規定，被上訴人本件之請求權已罹於時效。又九十年五月三十日市政
    府前來查帳時，並未查三信銀行的內帳，真正的進出帳號是00－0－0000
    000號，市政府未查，卻稱查無實據，另00－0－0000000號是對外
    帳，學校只拿對外帳給市政府稽查，況當日市府來查帳時，被上訴人應已知悉此
    事，時效亦已罹於時效消滅等語。
六、查被上訴人主張上訴人自九十年五月間起，分別向臺中市政府、及監察院陳情指
    稱：被上訴人有挪用省三國小員工消費合作社款項行為，惟經臺中市政府政風室
    會同社會局、教育局及警察局調查結果，並未發現被上訴人有挪用省三國小合作
    社公款情事，而上訴人上開誣告犯行，業經本院九十一年度上訴字第二九○號判
    處有期徒刑三月，緩刑二年，目前上訴最高法院審理中等情，業據被上訴人提出
    台中市政府辦理學校員生消費合作社業務專案稽核情形一覽表、省三國小九十年
    九月十日工作會報紀錄、及本院九十一年度上訴字第二九○號誣告刑事判決書等
    件為証，並為上訴人所不爭執，堪信被上訴人上開主張為真實。惟被上訴人主張
    上訴人上開誣告行為，造成被上訴人名譽、及精神上受有莫大之傷害，應負損害
    賠償之責，則為上訴人所爭執，並以上詞置辯。經查：
　(一)關於本件侵權行為損害賠償請求權是否已罹於時效消滅部分：
    上訴人辯以：其所有陳情書函均具名，相關單位自八十九年起即陸續稽查其陳情
    之事，被上訴人身為校長，自應知悉，又台中市政府於九十年五月三十日來校查
    帳時，被上訴人應已知悉其檢舉之事，其又於九十年六月四日學校晨報中報告此
    事，被上訴人至遲於該時亦應知悉，本件請求權已罹於時效等語；惟為被上訴人
    所否認，被上訴人並以：台中市政府政風、社會局、教育局等官員於九十年五月
    三十日到校稽查合作社帳目，係年度例行檢查，並未告知有何人檢舉挪用合作社
    款項之事，又依省三國小九十年六月四日學校工作會報記錄中，並未記載有任何
    人提到挪用公款之事，被上訴人係於九十年九月十日始知悉上訴人係檢舉之人等
    語。查台中市政府政風室於九十年五月三十日會同社會局、主計室及教育局等單
    位至省三國小稽查該校八十七、八十八、八十九學年度員生消費合作社務、業務
    、財務辦理營運情形，據証人即台中市政府政風室、社會局稽查人員吳宗聯、何
    澄清於原審一致結証稱：其等於九十年五月三十日至省三國小係進行年度例行檢
    查，當時其等並非接獲檢舉而為專案稽核，且未曾向被上訴人表示本件係因有人
    檢舉而為稽核等語甚明（見原審卷第二０三、二０四頁），足見；被上訴人主張
    九十年五月三十日台中市政府至校稽查合作社帳目，係年度例行檢查，並未提及
    有人檢舉挪用合作社款項之事等情，尚堪採信，因此；即難認定被上訴人於該時
    即已知悉上訴人檢舉之事。又依省三國小九十年六月四日學校工作會報記錄，並
    未記載上訴人報告被上訴人挪帳合作社帳目之事，惟於九十年九月十日工作會報
    記錄則記載：保健員（即上訴人）檢舉合作社業務乃本人提出，對此事不清楚者
    可直接問本人等語（見本院卷第七十六、七十七頁），足見；被上訴人主張上訴
    人於九十年九月十日向全校教職員報告校長挪用合作社公款之事，被上訴人始知
    悉上訴人檢舉一事，堪信為真實，則本件請求權時效自九十年九月十日起算至九
    十二年九月五日起訴時止，尚未罹於二年消滅時效期間，上訴人辯以被上訴人本
    件請求權已罹於時效而消滅云云，即無足取。
  (二)關於上訴人上開檢舉行為，是否妨害被上訴人名譽，構成侵權行為部分：
  　上訴人不否認其陸續向台中市政府、及監察院陳情，指稱被上訴人有向同仁不當
    借款、及挪用省三國小合作社公款等情，惟查上訴人上開檢舉之事，經台中市政
    府政風室於九十年五月三十日會同社會局、主計室及教育局等單位稽查該校八十
    七、八十八、八十九學年度員生消費合作社務、業務、財務辦理營運情形，經稽
    查發現有：一、學校同仁婚喪喜慶禮金有向員生社借貸情事；二、合作社教育活
    動費用列支僅以發票核銷，未符活動內容及印領清冊；三、理事主席兼任文書等
    缺失等項，惟並未發現有上訴人所指稱被上訴人有挪用合作社公款情事，此有台
    中市政府九十年九月四日以九十府政二字第一二三六六○號函附之台中市政府辦
    理學校員生消費合作社業務專案稽核情形一覽表在卷可稽（見本院卷第三十六至
    三十八頁），則依台中市政府上開稽核結果，尚無足認定被上訴人個人有挪用省
    三國小合作社公款情事，而上訴人因該誣告犯行，亦經本院九十一年度上訴字第
    二九○號刑事判決認定有罪，並判處有期徒刑三月，緩刑二年等情，有本院上開
    刑事判決書在卷可憑，足見；上訴人未經翔實查証，即為上開指稱，自屬侵害被
    上訴人名譽，應負侵權行為損害賠償責任，上訴人此部分所辯，亦無足採。
  (三)按因故意或過失，不法侵害他人之權利者，負損害賠償責任；不法侵害他人之身
    體、健康、名譽或自由者，被害人雖非財產上之損害，亦得請求賠償相當之金額
    。其名譽被侵害者，並得請求為回復名譽之適當處分。民法第一百八十四條第一
    項前段、及第一百九十五條第一項分別定有明文。上訴人不法侵害被上訴人之名
    譽，既已如上述，被上訴人依法訴請上訴人賠償相當金額之慰撫金，並為回復名
    譽之適當處分，洵屬有據，茲將被上訴人上開請求項目，論述如下︰
    1.精神慰撫金部分：上訴人上開妨害名譽行為，造成被上訴人精神上之痛苦，本
      院斟酌被上訴人現為省三國小校長，月薪約七萬多元，名下無不動產；而上訴
      人為僑光商專肄業，現已退休，月退俸約四萬多元，名下有數筆不動產，此分
      別有兩造之稅務財產明細附於原審卷可稽，本院並斟酌兩造因行事風格不同，
      且因校務而生齟齬等一切情狀，認上訴人應賠償上訴人精神慰藉金三十萬元，
      洵屬適當。
    2.回復原告名譽之適當處分部分：上訴人係以檢舉函向台中市政府、及監察院提
      出檢舉，台中市政府至省三國小調查本案時，亦未告知任何人，已如上述，而
    　被上訴人亦自認台中市政府人員至校稽查，基於公務秘密，不曾告知任何人，
　　　亦無公文到校等情，則被上訴人所受名譽之損害，應僅侷限於校內，又省三國
　　　小係台中市小學，外縣市相關教職人員，更不知兩造間之糾葛，本院認上訴人
　　　道歉啟事於刊載台中版即足回復被上訴人名譽，尚無刊載於全國版之必要，因
　　　之；上訴人應依原判決附表所示之內容，於中國時報、聯合報或自由時報中部
　　　版擇一，以高七公分、寬五公分之版面，刊登道歉啟事一日即已足，被上訴人
　　　逾上開部分之請求，應屬過當，不應准許。
七、綜上所述，被上訴人本於侵權行為損害賠償法律關係，請求上訴人應給付三十萬
    元，及自起訴狀繕本送達之翌日即九十二年十一月二十日起至清償日止，按年息
    百分之五計算之利息，及應依原判決附表所示之道歉啟事內容，刊登於中國時報
    、聯合報或自由時報中部版擇一，以高七公分、寬五公分之版面一日，被上訴人
    之請求在此範圍內為有理由，應予准許，至逾上開範圍之請求，為無理由，應予
    駁回。原審以被上訴人之請求於上開範圍內之請求予以准許，並就給付金錢部分
    准予假假行，及命上訴人供擔保後得免為假執行，核與法相符，上訴人上訴意旨
    求予廢棄改判，為無理由，此部分上訴應予駁回，惟就被上訴人超過上開刊登報
    紙回復名譽部分，為上訴人敗訴之判決，容有未洽，上訴意旨指摘原判決不當，
　　求予廢棄改判，就該部分為有理由，自應由本院廢棄改判，如主文第二項所示。
八、本案事實已臻明確，兩造其餘攻擊防禦方法，不足以影響本判決結果，爰不一一
    論述，併此敘明。
據上論結：本件上訴為一部有理由，一部無理由，依民事訴訟法第四百五十條、第四
百四十九條第一項、第七十九條但書判決如主文。
中　　　華　　　民　　　國　　九十三　　年　　十二　　月　　　十四　　　日
~B1民事第四庭審判長法　官　黃斐君
~B2　　　　　　　　法　官　張鑫城
~B3　　　　　　　　法　官　張浴美
右為正本係照原本作成。
如對本判決上訴，須於收受判決送達後二十日內向本院提出上訴書狀，其未表明上訴
理由者，應於提出上訴後二十日內向本院提出上訴理由書(須按他造人數附具繕本)。
上訴時應提出委任律師為訴訟代理人之委任狀。具有民事訴訟法第四百六十六條之一
第一項但書或第二項之情形為訴訟代理人者，另應附具律師及格證書及釋明委任人與
受任人有該條項所定關係之釋明文書影本。
~B　　　　　　　  書記官　謝雅惠
中　　　華　　　民　　　國　　九十三　　年　　 十二　　 月　　 十五　　 日
　　　　　　　　　　　　　　　　　　　　　　　　　　　　　　　　　　　　Ｂ
